【裁判字號】    97,台非,363
【裁判日期】    970807
【裁判案由】    強盜
【裁判全文】
最高法院刑事判決              九十七年度台非字第三六三號
上  訴  人  最高法院檢察署檢察總長
被      告  甲○○
                    號5樓
上列上訴人因被告強盜案件，對於台灣高等法院中華民國九十五
年八月二十九日第二審確定判決（九十五年度上訴字第二二二五
號，起訴案號：台灣板橋地方法院檢察署九十四年度偵字第一三
四七六號），認為違法，提起非常上訴，本院判決如下：
    主  文
上訴駁回。
    理  由
非常上訴理由稱：「按判決不適用法則或適用不當者，為違背法
令，刑事訴訟法第三百七十八條定有明文。本件第一審判決認定
『甲○○基於意圖為自己不法所有（即強盜）之概括犯意，先於
（民國）九十四年七月三十日下午二時許，至台北市○○路○段
一之三號一級棒汽車行，佯稱欲購買中古汽車，而由該汽車行業
務員柯錫汎陪其試駕車號２２８８－ＨＣ號自用小客車一輛（奧
迪廠牌，Ａ４車型，車主登記賴煥權，價值約新台幣《下同》一
百三十萬元），於行經台北市○○街附近時，甲○○取出外觀類
似真槍之黑色不明物體（未扣案），朝著坐在副駕駛座之柯錫汎
之腰腹部，喝令柯錫汎不准動，柯錫汎以目光察覺該不明物體外
觀類似真槍，因此心生畏懼而不能抗拒，甲○○旋將該車駛至台
北市○○路，即台北藝術大學附近並命令柯錫汎下車後，甲○○
即強行將該車駛離現場並逃逸無蹤。甲○○復承前概括犯意，於
九十四年八月七日下午五時五十分許，至台北市○○路○段三二
０號和信賓士汽車有限公司，佯稱欲購買中古汽車，於該公司業
務員鄭基昇發動車號２Ｄ－三五八八號自用小客車（賓士廠牌，
Ｓ３２０車型，車主登記鄭仲雄，價值約二百十萬元）後，甲○
○要求鄭基昇讓其親自操作汽車，甲○○進入駕駛座後，不待鄭
基昇進入副駕駛座，即將車門上鎖欲將汽車駛離，鄭基昇發覺後
即拍打車窗並拉車門，再站到車前以身體阻擋甲○○將該車駛離
，甲○○旋倒車後加速往前衝撞鄭基昇，以此強暴之手段至使鄭
基昇不能抗拒而閃避倒地，甲○○即強行將該車駛離現場並逃逸
無蹤。』而論被告甲○○以刑法第三百二十八條第一項之連續強
盜罪，並依修正前刑法第五十六條連續犯之規定加重其刑，判處
被告有期徒刑五年二月。原審將第一審判決關於連續強盜罪部分
撤銷，認被告強取２２８８－ＨＣ號自用小客車部分係犯刑法第
三百二十八條第一項之強盜罪，予以判處有期徒刑五年二月，另
被告強取２Ｄ－３５８８號自用小客車部分，則係犯刑法第三百
二十九條之準強盜罪，應依同法第三百二十八條之刑處斷，另予
判處有期徒刑五年二月。經查：刑事審判旨在實現刑罰權分配的
正義，故法院對有罪被告之科刑，應符合罪刑相當之原則，使輕
重得宜，罰當其罪，以契合社會之法律感情，此所以刑法第五十
七條明定科刑時應審酌一切情狀，尤應注意該條各款所列事項以
為科刑輕重之標準。此項原則於刑事訴訟法第三百七十條所定不
利益變更禁止原則之例外情形，亦有其適用。又修正前刑法第五
十六條之連續犯雖以一罪論，但得加重其刑至二分之一，其加重
多寡，當與連續犯次數之多寡有關，故同一連續犯案件，其認定
犯行次數較少者，與所認定犯行次數較多者，兩者適用之連續犯
刑罰法條，就形式上觀之，雖無差異，但實質上其法條所含刑罰
輕重之程度，顯有不同，故第二審判決認定之連續犯次數，如較
第一審所認定者為少，此時其認定之犯罪情節顯已較第一審為輕
，如仍諭知第一審判決所宣告之刑，在實際上乃無異諭知較重於
第一審判決之刑，自難謂與罪刑相當原則及不利益變更禁止原則
之本旨無違（貴院八十二年度第四次及第七次刑事庭會議決議、
九十二年度台上字第三九七七號判決參照）。本件第一審判決認
定被告連續犯強盜罪二次，而依連續犯之規定加重其刑，判處被
告有期徒刑五年二月，原判決僅認定被告強盜一次，其所認定之
強盜次數較第一審認定者為少，且已無連續犯加重之問題，竟仍
量處與第一審相同之刑，按之上開說明，即與罪刑相當原則及不
利益變更禁止原則之本旨有違，而有適用法則不當之違誤。案經
確定，且於被告不利，爰依刑事訴訟法第四百四十一條、第四百
四十三條提起非常上訴，以資糾正。」等語。
本院按由被告上訴或為被告之利益而上訴者，第二審法院不得諭
知較重於原審判決之刑，但因原審判決適用法條不當而撤銷之者
，不在此限，刑事訴訟法第三百七十條定有明文。本件第一審判
決於事實欄二認定：被告甲○○基於意圖為自己不法所有之概括
犯意，先於九十四年七月三十日下午二時許，至台北市○○路○
段一之三號「一級棒汽車行」，佯稱欲購買中古汽車，而於該汽
車行業務員柯錫汎陪同被告試駕車牌號碼二二八八－ＨＣ號自用
小客車時，被告取出類似真槍之不明物體指向柯錫汎腹部，喝令
柯錫汎不准動，柯錫汎因該物體外觀類似真槍，心生畏懼致不能
抗拒，被告嗣命柯錫汎下車後，強劫得該車後迅即駛離現場（下
稱第一次犯行）。被告復承前概括犯意，於九十四年八月七日下
午五時五十分許，至台北市○○路○段三二０號「和信賓士汽車
有限公司」（下稱和信賓士公司），佯稱欲購買中古汽車，被告
要求該公司業務員鄭基昇讓其操作汽車，被告先進入駕駛座後即
將車門上鎖欲駛離，鄭基昇發覺後即拍打車窗並拉車門，並站到
車前以身體阻擋被告將該車駛離，被告於倒車後加速往前衝撞鄭
基昇，鄭基昇見狀迅即閃避臥倒，被告以此強暴之手段至使鄭基
昇不能抗拒，強行將該車駛離現場逃逸（下稱第二次犯行）等情
。認被告先後二次犯行均係犯刑法第三百二十八條第一項之強盜
罪，二次犯行間具有連續犯裁判上一罪之關係，依修正刪除前刑
法第五十六條之規定論以一罪，處有期徒刑五年二月。被告不服
第一審判決提起上訴，原判決認被告第一次犯行部分，係犯刑法
第三百二十八條第一項之強盜罪；第二次犯行部分，則係犯刑法
第三百二十九條之準強盜罪，且二罪之間並無連續犯裁判上一罪
之關係，應予分論併罰，乃以第一審判決就第二次犯行部分，論
被告以刑法第三百二十八條第一項之罪，及適用修正刪除前刑法
第五十六條論以連續犯，均屬不當，撤銷第一審關於連續強盜部
分之判決，就第一次犯行部分，改判論被告以強盜罪，處有期徒
刑五年二月；就第二次犯行部分，改判論被告以準強盜罪，處有
期徒刑五年二月。查原判決係以第一審判決適用法條不當等理由
，將第一審判決關於上開部分撤銷改判，已難謂原判決應受刑事
訴訟法第三百七十條前段之限制。況原判決就被告之二次犯行，
並審酌及第一審所未斟酌之科刑輕重標準，即被告以藉詞購買車
輛為由，以強暴致使被害人不能抗拒之方式強劫車輛，所用手段
嚴重影響社會治安，……犯罪後態度不佳等情，其亦較第一審判
決所斟酌被告之犯罪情節為重。而刑法第三百二十八條第一項之
強盜罪，其法定本刑為五年以上有期徒刑，原判決關於被告第一
部分犯行除審酌上情外，另斟酌被告強盜之車輛價值不菲，及被
告其他素行、智識程度，犯後避重就輕，未坦承強盜犯行等一切
情狀，量處已接近法定最低度刑之有期徒刑五月二月，難謂其量
刑職權之行使，已逾越範圍。綜上所述，原判決憑以量刑所審酌
之科刑輕重標準，其較第一審判決所斟酌者為重，且原判決係以
第一審判決適用法條不當，將其撤銷改判者，即難認與罪刑相當
原則及不利益變更禁止原則之旨有悖。上訴意旨指摘原判決關於
被告第一次犯行部分，違背刑事訴訟法第三百七十條之規定，而
有判決不適用法則之違法，難認為有理由，應予駁回。
據上論結，應依刑事訴訟法第四百四十六條，判決如主文。
中    華    民    國  九十七  年    八    月    七    日
                      最高法院刑事第一庭
                          審判長法官  董  明  霈
                                法官  林  茂  雄
                                法官  張  祺  祥
                                法官  宋      祺
                                法官  陳  祐  治
      本件正本證明與原本無異
                                      書  記  官
中    華    民    國  九十七  年    八    月   十四   日
                                                      Ｑ


司法院資訊處製作；財團法人民間司法改革基金會備份。
